高雄高等行政法院判決
　　　　　　　　　　　　　　　94年度訴字第452號
　　　　　　　　　　　　　　　.
原　　　告　甲○○
訴訟代理人　簡維弘律師
被　　　告　雲林縣政府
代　表　人　乙○○ 代理縣長
訴訟代理人　丙○○
上列當事人間因水利法事件，原告不服經濟部中華民國九十四年
四月十五日經訴字第０九四０六一二五三四０號訴願決定，提起
行政訴訟。本院判決如下：
　　主  文
原告之訴駁回。
訴訟費用由原告負擔。
　　事  實
壹、事實概要：
    緣雲林縣警察局員警於民國（下同）九十三年八月四日下午
    三時五十五分許，在雲林縣崙背鄉八角亭大排草湖橋上游南
    側排水設施範圍內，發現原告雇工採取土石，經通知被告及
    雲林縣崙背鄉公所會同前往勘查後，認原告未經許可採取土
    石，違反水利法第七十八條之三第二項第三款規定，被告乃
    依同法第九十二條之二第七款規定，處原告新台幣（下同）
    一百萬元罰鍰。原告不服，提起訴願，遭決定駁回，遂提起
    本件行政訴訟。
貳、兩造聲明：
一、原告聲明求為判決：訴願決定及原處分均撤銷。
二、被告聲明求為判決：原告之訴駁回。
參、兩造之爭點：
甲、原告主張之理由：
一、原告並無實施土石「採取」之行為。
    按依水利法施行細則第三條規定之定義「防洪：指用人為方
    法控馭或防禦霪雨洪潦，以消減泛濫湮沒災害之發生。」本
    件原告於九十三年八月三日清理雲林縣崙背鄉水尾村草湖橋
    南側八角亭大排，係由於敏督利颱風過境，該排水渠道雜草
    、泥沙積聚形成排水不良，原告係受鄉公所指示，而進行清
    理八角亭大排淤阻之工程，原告清理之方法，係於渠道中挖
    起淤塞之泥沙及雜草，泥沙等土石之部分則堆置於八角亭大
    排渠道兩側，固壘成堤防，而雜草部分方行運出丟棄，核原
    告之清理方式，係為防禦風災洪潦，清理淤積，應屬上揭水
    利法施行細則之「防洪」行為，尚非採取土石之行為，況原
    告於八角亭大排中所挖起泥沙部分，猶仍積存於八角亭大排
    中，所運取者惟有雜草及垃圾而已，此更與土石採取之行為
    無涉。
二、原告並無採取土石之主觀認識及決意。
（一）按刑法第三百二十條竊盜罪規定之「竊取」行為，「必以
      他人所有之財物移轉於自己所持為其要件之一，若僅因圖
      得不法利益，使他人喪失財物而未嘗取為自己所持，即與
      該罪之成立要件不符。」（最高法院十八年上字一七七號
      判例參照），因此竊盜罪之「竊取」行為態樣，係指「破
      壞他人對其持有物之持有支配關係，而建立一個新的持有
      支配關係」（見林山田著「刑法各罪論」（上冊）第二七
      七頁一九九九年九月初版），且「竊取」為客觀構成要件
      要素，行為人主觀上應對該「竊取」行為有所認識且決意
      實施方屬該當，否則即屬欠缺主觀之犯意。本件原告清理
      八角亭大排之行為，經移送台灣雲林地方法院檢察署偵辦
      ，經偵查終結認為原告就清理八角亭大排挖取之土石，欠
      缺竊盜之犯意甚明，因而不構成竊盜罪而予以不起訴處分
      （見台灣雲林地方法院檢察署九十三年度偵字第三二四六
      號不起訴處分書）。是本件原告清理淤積之事實，刑事偵
      查程序係認定其欠缺「竊取」土石之故意。惟被告未予原
      告陳述意見之機會，致原告未能提出不起訴處分書說明，
      已違反行政程序法一百零二條之規定，該行政處分核屬違
      法應行撤銷。
（二）復依九十四年二月五日發布之行政罰法第七條規定：「違
      反行政法上義務之行為非出於故意或過失者，不予處罰。
      」是行政罰法亦與刑法之處罰須以具備故意過失為責任要
      件，本件所涉水利法第七十八條之三處罰規定，其亦應以
      具備土石「採取」之故意為責任要件，且解釋該規定之土
      石「採取」行為，亦應參照竊盜罪「竊取」行為，以行為
      人之行為係就土石建立新的支配關係，方符「採取」行為
      之態樣，倘非欲建立新支配關係，應屬「毀壞」、「損毀
      」等其他行為態樣，本件原告清理淤積之行為，就挖取之
      土石，本無意建立新之支配關係（此由涉案之泥沙不具備
      建築施工之經濟價值，更可佐證），是其並非土石「採取
      」之行為，且由上述不起訴處分書認定之事實，原告就淤
      積之泥沙無意建立新支配關係，因而欠缺「竊取」之故意
      ，相同之事實亦可說明原告欠缺土石「採取」之故意，是
      原告清理淤積泥沙之行為，既非符土石「採取」行為，原
      告亦欠缺土石「採取」行為之故意，並非具備行政罰法責
      任條件，自不應予以處罰。
三、原告係受崙背鄉公所之指示而進行清理八角亭大排之工程。
    本件原告進行八角亭大排清理工程之原委，係九十三年七月
    間敏督利颱風過境，崙背鄉內「崙背大排」、「豐榮大排」
    及「八角亭大排」均因長期泥沙堆堵、雜草叢生而淤塞，於
    颱風過境當晚，崙背鄉公所丁秋豐秘書即電請原告將三條大
    排淤塞之部分挖除，原告當晚雖已將淤阻處挖除（亦包括八
    角亭大排），惟此係緊急之處置，三條大排泥沙積堵之情形
    仍屬嚴重，且夏秋之際，多有颱風侵台崙背鄉公所遂委請原
    告按日逐一就三條大排清理淤泥，然而限於經費問題，鄉公
    所表示僅得申報崙背大排及豐榮大排八日工程之經費，惟實
    際上請求原告就三條大排（包括八角亭大排）均應清理，而
    原告實際進行清理工程之日數亦非僅八日。此由三條大排淤
    塞情形同屬嚴重，斷無可能僅清理崙背大排、豐榮大排，就
    八角亭大排則無須清理之理，且八角亭大排淤泥並無建築施
    工之經濟價值，此業經雲林縣政府工務局水利課約僱人員張
    勝欽於九十三年度偵字第三二四六號偵查案件證述甚詳，倘
    非崙背鄉公所之指示及水尾村村長之請託，原告何須耗費體
    力與機具而進行淤泥之清理，清理後之雜草尚須另覓他地運
    送丟棄。上揭事實說明，於八角亭大排之清理，於原告並無
    利益，由此亦可證明原告係受鄉公所指示，而為清理工程，
    並非未受許可，另請鈞院傳訊崙背鄉公所丁秋豐秘書到庭訊
    問，即可明瞭上情。
四、本件行政秩序罰有違比例原則。
　　按行政程法第七條規定：行政行為應遵循比例原則，尤其要
　　求行政行為「採取之方法所造成之損害不得與欲達成目的之
　　利益顯失均衡」。比例原則既屬一般法律原則，行政秩序罰
　　行政處分之作成，亦應受其拘束，此蓋因國家採行此種制裁
　　手段處罰行為人，以達到維護一般社會秩序之目的時，由於
　　對人民之處罰必然干涉其基本權利，因此在兩者間必須符合
　　比例原則之要求。比例原則既為憲法原則，其拘束立法者在
　　違反秩序行為之要件及法律效果之規定，必須與此原則相符
　　，當然執法者在個案之適用，亦須遵守此原則。本件原告之
    行為，本在清理渠道之淤積，與水利法禁止不當採取土石之
    目的無涉，且系爭八角亭大排淤泥之清除，非但無礙於防止
    土石不當採取之目的，尚延長排水渠道之功能，惟就原告清
    理行為，被告竟課處一百萬元之重罰，其行政目的利益之達
　　成與對人民之侵害，手段目的間顯有失衡，實有違比例原則
　　。
五、按水利法第九十二條之二規定，就不當採取土石之罰鍰，動
    輒處以一百萬元以上之處罰，就行政裁罰而言不可謂不重，
    此對濫採砂石牟取巨利之砂石業者而言，確有加以重罰之必
    要，以達成水利法及土石採取法「維護自然環境，防止不當
    土石採取造成相關災害」（土石採取法第一條參照）之立法
    目的，本件原告並非砂石業者，其係承包小型挖土機工程維
    生，原告清理崙背鄉境內排水溝渠，則係聽任崙背鄉公所指
    示，惟礙於經費，僅得核報崙背大排及豐榮大排，至於八角
    亭大排之清理則係原告附帶回饋地方之善意作為，於原告而
    言清理八角亭大排徒然耗費原告勞力時間而已，殊無任何利
    益可言，惟原告之善意行為竟為其招致一百萬元之重罰，其
    生計因此堪危，原告清理八角亭大排之行為，本係防止淹水
    災害，於水利法及土石採取法之立法目的均無所干礙，委實
    不應以該法嚴峻處罰相繩，況原告之行為亦與處罰之要件不
    符，請鈞院憫察原告之善意及水利法之立法目的，撤銷原處
    分及訴願決定，以維原告權益。
乙、被告主張之理由：
　　原告雖主張以「違反行政上義務之行為非出於故意或過失者
    ，不予處罰」及被告未給予陳訴意見之機會，致原告未能提
    出不起訴處分書說明，則被告所為本件罰鍰處分即屬違法云
    云。惟本件係為現場查獲，被告參與取締、偵辦，又有原告
    警訊筆錄附卷，原告於警訊筆錄中對查獲之行為坦承「沒有
    人叫我來挖的，是我自己去挖的。」等語，如此原告豈無故
    意或過失？又被告依警訊調查，原告採取土石行為堪予認定
    ，依行政程序法第三十七條、四十三條及一百零三條第五款
    不再另通知原告到案說明，並無行政程序之瑕疵，況原告獲
    不起訴處分之日期，在被告原處分日期之後，原告豈能事先
    提出原處分引用之證據外的不起訴處分書。
　　理  由
一、按「排水設施範圍內之下列行為，非經許可不得為之：．．
    ．三、採取或堆置土石。」、「有下列情形之一者，處新台
    幣一百萬元以上五百萬元以下罰鍰：．．．七、違反第七十
    八條之一第三款、第七十八條之三第二項第三款規定，未經
    許可採取或堆置土石者。」水利法第七十八條之三第二項第
    三款及第九十二條之二第七款分別定有明文。
二、本件原告於九十三年八月四日下午三時五十五分許，在雲林
    縣崙背鄉八角亭大排草湖橋上游南側排水設施範圍內，雇工
    採取土石，為警查獲，經被告及雲林縣崙背鄉公所會同前往
    勘查後，認原告未經許可採取土石，違反水利法第七十八條
    之三第二項第三款規定，被告乃依同法第九十二條之二第七
    款規定，處原告一百萬元罰鍰等情，業據兩造分別陳明在卷
    ，復有被告辦理公共工程案件現場勘查紀錄及九十三年九月
    二十二日府工水字第０九三一四二一四七五號處分書等影本
    附卷可稽。而原告提起本件訴訟係以：其係受雲林縣崙背鄉
    公所指示，而進行清理八角亭大排淤阻之工程，原告清理之
    方法，係於渠道中挖起淤塞之泥沙及雜草，泥沙等土石之部
    分則堆置於八角亭大排渠道兩側堤防，而雜草部分方行運出
    丟棄，核原告之清理方式，係為清理淤積，應屬水利法施行
    細則第三條所謂之「防洪」行為，尚非採取土石之行為，且
    其亦無採取土石之主觀認識及決意；而就原告之清理行為，
    被告竟課處原告一百萬元之重罰，其行政目的利益之達成與
    對人民之侵害，手段目的間顯有失衡，實有違比例原則等語
    ，資為論據。
三、經查，原告在前揭時地雇工採取土石，其開挖之範圍為長三
    百一十八公尺，寬六公尺，深一．九公尺乙節，業據原告雇
    用之挖土機司機李明聰、陳清貴，拼裝砂石車司機李應時、
    李昆永等人於警訊及偵查時供述甚詳；並經被告勘查屬實，
    製有現場勘查紀錄可資為憑，洵堪認定。而雲林縣崙背鄉八
    角亭大排未經被告或雲林縣崙背鄉公所發包疏濬，亦未經主
    管機關即被告許可採取土石乙節，亦經證人即被告所屬工務
    局水利課承辦崙背鄉區域排水業務人員張勝欽及雲林縣崙背
    鄉公所建設課承辦水利工程業務人員李福春於警訊及偵查時
    ，證述明確，復有調查筆錄及訊問筆錄附於偵查卷為證。又
    原告在八角亭大排開挖土方前，於九十三年七月底曾口頭向
    李福春表示要先就該排水設施進行疏濬，因未經被告核准，
    故為李福春加以制止乙節，亦據李福春於警訊及偵查時陳明
    在卷；且原告於警訊、偵查及本院行準備程序時，亦自承其
    確未申請或承包疏濬上開排水設施，李福春亦確有告訴伊不
    能施工等語（詳見原告警訊筆錄第四頁、台灣雲林地方法院
    檢察署九十三年度偵字第三二四六號偵查卷第四十四頁、本
    院九十四年九月七日準備程序筆錄第三頁）。綜上原告及證
    人所述，足見原告確未經核准或許可，即就上開排水設施進
    行開挖及採取土石之行為。則原告嗣又主張其係受鄉公所指
    示，而為清理工程，並非未受許可云云，顯屬卸責之詞，自
    不足採。
四、又原告主張其清理八角亭大排之方法，係於渠道中挖起淤塞
    之泥沙及雜草，泥沙等土石部分，堆置於八角亭大排渠道兩
    側堤防，雜草部分方行運出丟棄，其清理淤積，應屬水利法
    施行細則第三條所謂之「防洪」行為，尚非採取土石之行為
    云云。然查，原告開挖上開排水設施，寬約六公尺，深約一
    ．九公尺，已如前述；而由現場照片觀之（詳見訴願卷第四
    三、四四頁），該排水設施平時僅由中間較低之河床作為行
    水區，其兩旁靠邊坡之河床已淤積泥土，其上並長有雜草，
    然該雜草生長並不茂盛，此由被告所屬人員在現場勘查時，
    與該河床上雜草之生長情形，比對結果即可得知，且因上開
    排水設施兩側之河床已高於平時行水區之水流高度，故該河
    床之泥土平時並未浸泡在水中，故其土方與一般泥土無異，
    而非屬爛泥巴，此由原告開挖後該河床所呈現之土壤情況（
    詳見上述照片），亦可得知。此外，再由現場停放之拼裝砂
    石車，已將挖自上開河床之土方裝載在車上，由該土方之土
    質及顏色觀之，乃屬一般之土方，而非係雜草或爛泥巴；又
    原告挖取之土方，係以上開拼裝砂石車載運至雲林縣崙背鄉
    ○○村○○路六四五號對面土地（即雲林縣崙背鄉○○段一
    四九地號土地）作為填土整地使用，而該土地上已回填之土
    方之土質及顏色，與原告所挖取之上開河床上之土方亦相同
    （詳見警卷所附西榮段一四九地號土地現場照片），凡此諸
    情，均足認原告在上開排水設施所採取之土方，並非為雜草
    或爛泥巴。再據拼裝砂石車司機李應時於警訊時陳稱：其共
    載運四台出去，其中二車次有雜草載運到魚池堆放，二車次
    好的土方載運到崙背鄉○○村○○路六四五號對面土地等語
    ；而挖土機司機陳清貴於警訊時亦陳稱：其主要負責以挖土
    機整修堤防，故其挖取之土方外運不多，另一位挖土機司機
    李明聰，係負責將排水設施內之土方挖取至拼裝砂石車外運
    等語，益證原告確有採取土石之行為無誤。至於原處分認本
    件已採取之土方，因不宜填回八角亭排水設施，被告將對該
    土方另行適當之處分乙節，乃為被告就該土方之追蹤處理，
    並顧及以人工填回不若自然形成之河床穩定及順暢，故不宜
    再將已採取之土方填回八角亭大排，有其水利方面之專業考
    量，並無不合，尚難以原處分認已採取之土方不宜填回八角
    亭大排，即認定原告所採取外運之土方為雜草及爛泥巴等不
    能利用之廢棄物。故原告上開主張其僅將雜草部分運出丟棄
    云云，顯不足採。
五、按「本法所稱主管機關：在中央為經濟部；在直轄市為直轄
    市政府；在縣（市）為縣（市）政府。」、「排水集水區域
    之劃定與核定公告、排水設施管理之維護管理、防洪搶險、
    安全檢查、設施範圍之使用管理及其他應遵行事項，由中央
    主管機關訂定排水管理辦法管理之。」水利法第四條、第七
    十八條之四前段分別定有明文。又「中央管區域排水之管理
    機關為水利署，並由水利署所屬河川局（以下簡稱河川局）
    執行；直轄市管、縣（市）管區域排水之管理機關為該排水
    流經之直轄市、縣（市）政府，或由其所設置之機關管理。
    」、「管理機關辦理排水設施範圍內之使用許可時，其有關
    許可事項之審核基準、許可期限及其他管理事項，除本辦法
    另有規定外，準用河川管理辦法有關河川區域許可使用之規
    定辦理。」、「管理機關為疏濬或整理河道之需要，辦理土
    石採取時，得於擬定計畫書報經其主管機關核定後，許可或
    發包符合土石採取法規定申請資格者辦理之。」排水管理辦
    法第六條、第十九條、河川管理辦法第四十五條前段亦有明
    文。綜上法令規定，可知為疏濬排水設施之需要，辦理土石
    採取，須擬定計畫書報經其主管機關核定許可後，始得為之
    。查，本件原告未經主管機關核定許可，即逕行疏濬上開排
    水設施，並採取該排水設施之土方，已如前述，故其行為顯
    已違反上開法令之規定，縱使其採取土方兼有疏濬排水設施
    之意思，亦不能解免其應受行政處罰之責任。本件被告認原
    告未經許可採取土石，違反水利法第七十八條之三第二項第
    三款規定，乃依同法第九十二條之二第七款規定，從輕以法
    定最低罰鍰金額，處原告一百萬元罰鍰，並無違誤，亦無違
    反比例原則可言。況且本件原告疏濬之八角亭大排，是否有
    疏濬之需要，其應如何疏濬，及其應疏濬之深度為何，始為
    適當，均未經主管機關及專責人員加以評估核可，原告即貿
    然大肆開挖及採取該排水設施之土方，外運供人整地利用，
    亦難謂有何情輕法重之情況。
六、再按行政罰事實認定係行政處分機關權責，刑事判決及檢察
    官不起訴處分所認定之事實及所持法律上之見解，並無拘束
    行政訴訟之效力，行政法院得本於調查所得，自行認定及裁
    判（最高行政法院四十四年判字第四八號、五十九年判字第
    四一０號、七十五年判字第三０九號判例參照）。本件原告
    因採取上開排水設施之土方，涉嫌竊盜部分，雖經檢察官以
    罪嫌不足為由，予以不起訴處分確定在案，此有台灣雲林地
    方法院檢察署檢察官九十三年度偵字第三二四六號不起訴處
    分書影本附本院卷可稽，並經本院調取上開偵查卷閱明屬實
    。然查，本件承辦檢察官係以證人李福春及張勝欽證述，原
    告曾於九十三年七月承包崙背大排及豐榮大排疏濬工程，一
    般工程要指定棄土場，上開工程因敏督利颱風來襲是緊急狀
    況，所以沒有指定，讓原告自行處理疏濬後之雜草泥巴，如
    果廠商無法自行處理，可以倒在鄉公所的掩埋場，這種土不
    適合施工等語，而認定原告誤認八角亭大排淤泥可自行運用
    之可能性甚高，欠缺竊盜之犯意，乃予以原告不起分處分。
    惟本件原告疏濬八角亭大排，並採取該排水設施之土方，並
    未經被告核准許可，且其所採取之土方為一般之土壤，並非
    雜草及泥巴等不適合施工之廢棄物，核與其疏濬崙背大排及
    豐榮大排之情形，係經被告核准許可，由雲林縣崙背鄉公所
    發包，其因疏濬所挖取之雜草泥巴，因颱風來襲情況緊急，
    故由原告自行處理之情形，明顯不同，兩件施工處理情形尚
    難相提並論，況且原告在本件之前已有承包相同工程之經驗
    ，對於排水設施疏濬工程應經主管機關核准許可乙節，亦難
    諉為不知，揆諸上開說明，尚難因本件原告刑事部分已經檢
    察官為不起訴處分確定，即為原告有利之認定。
七、又按「行政機關作成限制或剝奪人民自由或權利之行政處分
    前，除已依第三十九條規定，通知處分相對人陳述意見，或
    決定舉行聽證者外，應給予該處分相對人陳述意見之機會。
    但法規另有規定者，從其規定。」、「有下列各款情形之一
    者，行政機關得不給予陳述意見之機會：．．．五、行政處
    分所根據之事實，客觀上明白足以確認者。」為行政程序法
    第一百零二條、第一百零三條第五款所明定。查，本件原告
    為警查獲未經許可非法採取上開排水設施之土方，經被告會
    勘結果屬實，製有勘查紀錄，並拍照存證，且原告於警訊時
    亦自承該排水設施之土方為其雇工挖取，已如前述，其事實
    客觀上已明白並足以確認，揆諸前揭規定，被告為本件行政
    處分時，未再通知原告陳述意見，並無不合。原告主張本件
    被告作成處分前，未給予其陳述意見之機會，違反行政程序
    法第一百零二條規定，亦不足採。
八、綜上所述，原告之主張既不足取，其未經許可非法採取上開
    排水設施之土方，已違反水利法第七十八條之三第二項第三
    款規定，被告依同法第九十二條之二第七款規定，處原告一
    百萬元罰鍰，並無違誤；訴願決定予以維持，亦無不合，原
    告起訴意旨求為撤銷，為無理由，應予駁回。
九、本件事證已臻明確，兩造其餘攻擊防禦方法，核與判決結果
    不生影響，爰不再逐一論述。另原告聲請傳訊崙背鄉公所主
    任秘書丁秋豐乙節，因該員非屬水利主管機關之相關人員，
    無權同意原告疏濬上開排水設施，況且崙背鄉公所建設課承
    辦水利工程業務人員李福春，在原告施工前已加予制止，故
    原告請求傳訊上開證人證明其係受鄉公所指示，而為清理工
    程，並非未受許可，核無必要，併此敘明。
十、據上論結，本件原告之訴為無理由，依行政訴訟法第一百九
    十五條第一項後段、第九十八條第三項前段，判決如主文。
中　　華　　民　　國　　94　　年　  10　　月　 26  　 日
                  第三庭審判長法  官　邱政強
                              法  官　詹日賢
                              法  官　李協明
以上正本係照原本作成。
如不服本判決，應於判決送達後20日內向本院提出上訴書狀，其
未表明上訴理由者，應於提起上訴後20日內向本院提出上訴理由
書（須按對造人數附繕本）；如於本判決宣示或公告後送達前提
起上訴者，應於判決送達後20日內補提上訴理由書（須附繕本）
。未表明上訴理由者，逕以裁定駁回。
提起上訴應預繳送達用雙掛號郵票7份（每份34元）。
中　　華　　民　　國　　94　　年　  10　　月　 26  　 日
　　　　　　　　　　　　　　　書記官  周良駿
